【裁判字號】    97,重訴,71
【裁判日期】    991013
【裁判案由】    移轉土地等
【裁判全文】
臺灣臺北地方法院民事判決              97年度重訴字第71號
原      告  乙○○
上二人共同
訴訟代理人  陳鄭權律師
上二人共同
複代理人    劉上銘律師
被      告  Ｋ○○
            Ｌ○○
            Ｆ○○
            Ｍ○○
                        號
            黃○○
            宙○○
            玄○○
                        號
            Ｈ○○
被      告  Ｉ○○
法定代理人  Ｎ○○
上九人共同
訴訟代理人  徐方齡律師
上九人共同
複代理人    薄正任律師
被      告  Ａ○○
                        9號
被      告  Ｊ○○
                        號
被      告  Ｅ○○
訴訟代理人  王怡惠律師
訴訟代理人  陳錦隆律師
複代理人    黃雪鳳律師
訴訟代理人  王東山律師
複代理人    林孝甄律師
上列當事人間請求移轉土地事件，本院於民國99年9 月27日言詞
辯論終結，判決如下：
    主  文
被告Ｅ○○應將如附表一之土地所有權狀正本交還原告乙○○。
被告Ｍ○○、黃○○、宙○○、玄○○、Ｈ○○、Ｋ○○、Ｌ○○、Ｆ○○及鄭舒舒應各交付印鑑證明予午○○，並各應於辦理
如附表二所示之土地移轉予午○○格式如附表三之土地登記聲請
書一份、土地所有權買賣契約書一式二份及土地增值稅申報書一
式四份上蓋用印鑑章。
被告Ｅ○○應給付原告乙○○新臺幣仟柒佰壹拾萬貳仟壹佰
貳拾捌元，及自民國九十七年二月八日起至清償日止按年息百分
之五計算之利息。
原告其餘之訴駁回。
訴訟費用由被告Ｅ○○負擔五分之四，餘由其餘被告負擔。
本判決第一項、第二項如原告以新臺幣肆仟捌佰萬元、本判決第
三項如原告以新臺幣壹仟貳佰萬元分別供擔保後，得假執行；本
判決第一項、第二項被告以新臺幣壹億肆仟肆佰肆拾柒萬捌仟柒
佰柒拾肆元供擔保、本判決第三項如被告Ｅ○○以新臺幣仟柒
佰壹拾萬貳仟壹佰貳拾捌元供擔保後，得免假執行。
原告其餘假執行之聲請駁回。
    事實及理由
壹、程序方面：
一、按請求之基礎事實同一者、或不甚妨礙被告之防禦及訴訟之
    終結者，縱於訴狀送達後，原告仍得將原訴變更或追加他訴
    ，無須得被告同意，民事訴訟法第255 條第1 項第2 、7 款
    分別定有明文。次按，「原告於判決確定前，得撤回訴之全
    部或一部，但被告已為本案之言詞辯論者，應得其同意。」
    、「訴之撤回，被告於期日到場，未為同意與否之表示者，
    自該期日起，其未於期日到場或係以書狀撤回者，自前項筆
    錄或撤回書狀送達之日起，10日內未提出異議者，視為同意
    撤回。」、又「訴經撤回者，視同未起訴」，民事訴訟法第
    262 條第1 項、第4 項及第263 條第1 項前段亦有所明定。
    經查：
    (一)本件原告起訴時主張訴外人吳讚盛（已於民國93年9 月15
      日歿）於77年5 月17日與被告（或被告之被繼承人）簽訂
      不動產買賣契約書（下稱系爭買賣契約書），購買台北市
      信義區○○段○○段地號574、575、576、577、578、579
      、66 0、661、662、663、664、666、667、668、669及永
      吉段一小段地號310、311、312、312-1共19筆土地（下稱
      系爭土地），嗣後雙方發生糾紛，而於81年間由吳讚盛與
      被告Ｋ○○、Ｌ○○、鄭德、鄭永和、Ｂ○○、Ｆ○○
      、地○○、Ｇ○○、戌○○、Ｊ○○之被繼承人鄭文章及
      Ｏ○○、Ｐ○○之被繼承人闕鄭女、Ｄ○○、宇○○、鄭
      罔腰、癸○○、亥○○、Ｍ○○、寅○○、丑○○、林石
      圓、卯○○、辛○○等人簽訂臺灣台北地方法院士林分院
      80年度簡上字第109 號和解筆錄（下稱系爭和解筆錄）。
      又其後系爭土地台北市○○區○○段一小段310、311、31
      2、312-1土地分割成60餘筆土地，且吳讚盛亦於92年9 月
      15日將和解筆錄及相關之權利移轉予原告乙○○，原告乙○○復於96年6 月間將如附表一所示土地按公告現值加四
      成出售予原告午○○，為此爰依民法第1148條及和解筆錄
      、相關權利及債權讓與契約書之內容，訴請被告移轉系爭
      土地所有權於原告，所為應受判決事項之聲明為：1.先位
      之訴部分：(1)被告應交付附表一所示之土地所有權狀予原
      告乙○○；(2)被告應提供印鑑證明予原告午○○，並於辦
      理附表二所示之土地持分移轉予原告午○○，附表三之土
      地登記聲請書、土地所有權買賣契約書（各筆土地需一式
      二份）及土地增值稅申報書上蓋用印鑑章。(3)被告Ｅ○○
      應就91年8 月2 日與原告乙○○之被繼承人吳讚盛簽訂委
      託契約書委任事務進行之顛末報告原告乙○○，並提供代
      為出售台北市○○區○○段一小段第574、575、576、577
      、578、579、660、661、662、663、664、666、667、668
      、669地號及台北市○○區○○段一小段第310、310-1、3
      10-2、310-3、310-4、310-5、310-6、310-7、310-8、31
      0-9、310-10、310-11、310-12、310-13、310-14、310-1
      5、310-16、310-17、310-18、310-19、310-20、310-21
      、310-22、310-23、310-24、310-25、310-26、311、312
      、312-1、312-2、312-3、312-4、312-5、312-6、312-7
      、312-8、312-9、312-10、312-11、312 -12、312-13、3
      12-14、312-15、312-16、312-17、312-18、312-19、312
      -20、312-21、312-22、312-23、312-2 4、312-25、312-
      26、312-27、312-28、312-29、312-30、312-31、312-32
      、312-33、312-34、312-35、312-36、312-37、312-38地
      號土地之買賣契約書原本與原告乙○○，並說明出售價金
      決定方式、出售價金分配對象及分配依據；(4)被告Ｅ○○
      應返還原告乙○○新臺幣（下同）3713萬2128元，及自起
      訴狀繕本送達之翌日起至清償日止，按年息5 ％計算之利
      息；(5)被告亥○○、酉○○、癸○○及Ｅ○○應於台北富
      邦銀行存摺類存款取款憑條蓋用取款專用章，及提供存摺
      予原告乙○○，並協助原告乙○○取得存放於台北富邦銀
      行松隆分行，帳號為000-000-000000，戶名為乙○○、癸○○、酉○○、亥○○、Ｅ○○之款項新台幣749 萬8607
      元(6)願供擔保代釋明，請宣告為假執行。2.備位之訴部分
      ，則除第(4)項聲明為：被告應給付如附表四所示之金額予
      原告乙○○，及自起訴狀繕本送達之翌日起至清償日止，
      按年息5 ％計算之利息外，其餘聲明同先位聲明等語。
    (二)嗣於訴狀送達後：
      1.原告於97年1 月18日具張主張因被告鄭德、寅○○分
        別於95年11月6 日及96年12月8 日死亡，故撤回對該二
        人之起訴，並追加鄭德之繼承人Ｉ○○、寅○○之繼
        承人辰○○○、丙○○、子○○、庚○○、己○○、戊○○及丁○○為共同被告（見本院卷(一)第222 頁），並
        更正訴之聲明及附表所載。
      2.原告於97年5 月26日當庭提出書狀聲明撤回全部關於原
        告午○○部分之起訴（見本院卷(二)51頁）。
      3.原告於97年10月8 日具狀撤回對於被告癸○○、天○○
        、Ｂ○○、地○○、Ｇ○○、戌○○、Ｏ○○、Ｐ○○
        、Ｄ○○、宇○○、Ｃ○○（原名鄭罔腰）、亥○○、
        辰○○○、丑○○、壬○○、林鑾、辛○○等17人部分
        之訴訟，並經前揭被告訴訟代理人為同意之意思表示（
        見本院(二)第73至74頁）
      4.原告復於97年10月20日具狀撤回對於被告丙○○、林明
        、庚○○、己○○、戊○○、丁○○等6 人部分之訴訟
        ，並經前揭被告訴訟代理人為同意之意思表示（見本院
        (二)第75至76頁）
      5.原告再於98年3 月16日具狀為訴之變更，除撤回對於被
        告酉○○部分之訴訟、備位之訴全部聲明部分及關於前
        揭先位之訴之第3 項及第5 項聲明外，並另主張原告於
        本件起訴後，亦有對被告Ｅ○○提出刑事告訴案件，且
        於刑事案件審理中發現如附表一所示之土地所有權狀仍
        由被告Ｅ○○保管中，而非由其餘被告保管，故而變更
        訴之聲明第1 項為被告Ｅ○○應將附表一所示之土地所
        有權狀正本交還予原告所有（見本院卷(二)第134至136頁
        ），所為應受判決事項之聲明則變更為：(1)被告Ｅ○○
        應將附表一所示之土地所有權狀正本交還原告；(2)被告
        各應交付印鑑證明予午○○，並各應於辦理附表二所示
        之土地移轉予午○○格式如附表三之土地登記聲請書一
        份、土地所有權買賣契約書一式二份及土地增值稅申請
        書一式四份上蓋用印鑑章；(3)被告Ｅ○○應返還原告乙○○3712萬2128元，及自起訴狀繕本送達翌日起至清償
        日止，按年息5 ％計算之利息；(4)願供擔保，以代釋明
        ，請准宣告假執行。
    (三)經核，原告前揭所為訴之變更追加及撤回訴訟之主張，其
      基礎事實仍係依兩造簽訂系爭買賣契約書及系爭和解筆錄
      ，以請求被告交還系爭土地所有權狀正本，及移轉系爭土
      地所有權予午○○，被告Ｅ○○並依返還出售系爭土地之
      價金等情為據，且此項追加對於被告之防禦權及訴訟之終
      結並無重大不利益，而原來已經進行過之訴訟資料與證據
      資料，仍有繼續使用之可能性及價值，屬於基於同一事實
      之聲明變更，雖被告Ｋ○○、Ｌ○○、Ｆ○○、Ｊ○○、
      Ｍ○○、黃○○、宙○○、Ｈ○○、Ａ○○、Ｉ○○等人
      對於原告變更訴之聲明第二項部分表示不同意（見本院卷
      (三)第172 頁、卷(五)第47頁），然揆諸前揭法條規定及說明
      ，仍應准許原告前揭所為訴之變更。再者，原告另撤回對
      被告鄭德豐、天○○、Ｂ○○、地○○、Ｇ○○、戌○○
      、Ｏ○○、Ｐ○○、闕金樹、宇○○、Ｃ○○、癸○○、
      亥○○、寅○○、丑○○、壬○○、卯○○、辛○○、酉
      ○○、辰○○○、丙○○、子○○、庚○○、己○○、戊○○、丁○○之訴訟部分，業經前揭被告訴訟代理人為同
      意之意思表示，依前揭法條規定，應視同未起訴，是本件
      被告僅餘Ｋ○○、Ｌ○○、Ｆ○○、Ｊ○○、Ｍ○○、黃
      ○○、宙○○、Ｈ○○、Ａ○○、Ｉ○○等人（下稱被告
      Ｋ○○等10人）
二、本件被告Ａ○○、Ｊ○○經合法通知，未於最後言詞辯論期
    日到場，核無民事訴訟法第386 條所列各款情形，應依原告
    之聲請，由其對被告Ａ○○、Ｊ○○一造辯論而為判決。
貳、實體部分：
一、原告起訴主張：
    (一)原告之被繼承人吳讚盛於77年5 月17日與被告Ｋ○○、Ｌ
      ○○、Ｆ○○、Ｊ○○之被繼承人鄭文章、Ｍ○○、黃○○、宙○○、Ｈ○○、Ａ○○、Ｉ○○之被繼承人鄭德
      及天○○、Ｂ○○、地○○、Ｇ○○、戌○○、Ｏ○○、
      Ｐ○○、Ｄ○○、宇○○、Ｃ○○（原名鄭罔腰）、癸○○、亥○○、寅○○、丑○○、壬○○、卯○○、辛○○
      、酉○○、辰○○○、丙○○、子○○、庚○○、己○○
      、戊○○、丁○○簽訂不動產買賣契約書，以購買系爭土
      地，惟因雙方嗣後就系爭土地買賣發生糾紛，經於台北地
      方法院士林分院簽訂系爭和解筆錄。又系爭土地之台北市
      信義區○○段○○段310、311、312、312-1地號土地其後
      分割成60餘筆土地，且吳讚盛復於92年9 月15日將和解筆
      錄及相關之權利移轉予原告，而原告由被繼承人吳讚盛處
      取得附表一所示之土地所有權狀後，即交由被告Ｅ○○保
      管，並與其成立寄託契約，目前仍尚由被告Ｅ○○保管中
      ，此亦經被告Ｅ○○於97年11月12日台灣台北地方法院97
      年偵字第995號（併95年度偵字第26364號，下稱系爭刑案
      ）庭訊所自承，被告Ｅ○○並於系爭刑案提出附表一之表
      格於承辦檢察官，惟依系爭和解筆錄第1 條之約定，系爭
      土地如附表一所示之土地所有權狀正本應交付由原告保管
      ，原告於系爭刑案開庭曾多次要求被告Ｅ○○返還附表一
      所示之土地所有權狀，均遭被告Ｅ○○所拒絕，則依民法
      第597 條規定，原告自得請求被告Ｅ○○返還之。況依地
      主與原告於98年3 月9 日之協議書第3 條所載，亦足證明
      地主同意由原告保管土地所有權狀。
    (二)而自81年迄今，系爭和解筆錄所列之土地並未全部出售完
      畢，則原告就系爭和解筆錄中尚未出售之土地即如附表二
      所示之土地，自得依系爭和解筆錄第8 條之約定，於96年
      9 月21日按96年公告地價加四成出售予訴外人午○○，並
      依據兩造簽訂之不動產買賣契約書第4 條第2 項約定，附
      表二所示之土地應於96年10月31日辦理所有權移轉登記與
      午○○，是原告依系爭和解筆錄第8 條及債權讓與契約書
      之約定，併得請求被告Ｋ○○等10人將附表二所示土地移
      轉登記予午○○。又原告出售附表二所示土地之時點，為
      簽訂系爭和解筆錄1 年後，是其請求權可行使之時間，應
      係自82年6 月30日以後，15年消滅時效，即應自82年6 月
      30日起算15年，原告既係於96年12月13日起訴顯未罹於時
      效。再者，系爭土地亦未有被告Ｋ○○等10人所有之房屋
      存在，且渠等復未說明優先購買權之依據，則被告Ｋ○○
      等10人既於系爭和解筆錄同意原告可依筆錄第8 條約定條
      件出售系爭土地，被告Ｋ○○等10人自應受和解筆錄之拘
      束，不得為相反之主張。
    (三)關於請求被告Ｅ○○給付系爭土地出售買賣價金部分：
      1.原告之被繼承人吳讚盛於91年8 月2 日曾委託被告Ｅ○○出售系爭土地，兩造並簽有委託契約書，且依委託契
        約書第11條之約定，被告Ｅ○○即負依系爭和解筆錄分
        配買賣價金之義務，嗣雖原告之被繼承人吳讚盛於93年
        9 月15日死亡，然依據委託契約書第9 條、民法第1148
        條及民法第294 條之規定，原告自仍有權行使委託契約
        書之權利請求被告Ｅ○○履行委託契約書之義務，交付
        原告依系爭和解筆錄應受分配之土地價款。而依系爭和
        解筆錄第5 條及第6 條約定，系爭和解筆錄區係分為系
        爭土地出售價金累積至1 億5872萬5290元範圍內及該金
        額以外之二種分配方式，亦即在1 億5872萬5290元之範
        圍內，由原告取得10％中之65％；超過該金額以外，則
        先扣除77年以後之增值稅、地價稅、工程受益費及其他
        欠稅及必要費用後之金額後，再由原告取得60％，是被
        告Ｅ○○應按前揭系爭和解筆錄之分配方式交付出售價
        款予原告。再者，因系爭土地當初除委由被告Ｅ○○出
        售以外，尚另委由訴外人陳麗君出售，因此於計算系爭
        土地出售價金是否於1 億5872萬5290元範圍內或超過部
        份，須就被告Ｅ○○及陳麗君代書出售金額合併計算。
      2.又系爭土地出售之總價金於出售共80筆土地時，即已達
        1 億5872萬5290元之金額（原證9 號），且於80筆交易
        中，其中第61筆至第68筆土地係由被告Ｅ○○出售，其
        餘皆由陳麗君代書出售，是被告Ｅ○○自須就編號第61
        筆至第68筆土地之價金由原告取得10％中之65％，被告
        Ｅ○○其後之土地出售價金扣除必要費用後，應由原告
        取得60％。被告Ｅ○○應交付與原告之土地出售價款為
        ：
        (1)在1 億5872萬5290元之範圍內：由被告Ｅ○○出售系
          爭土地之金額為1633萬3224元（原證9 號），扣除增
          值稅後為1158萬7195元，原告應取得75萬3168元（計
          算式：1158萬7195×10％×65％＝75萬3168）。
        (2)超過1 億5872萬5290元範圍以外：被告Ｅ○○出售總
          金額為1 億6061萬6053元（原證10號），扣除增值稅
          之必要費用後之金額為1 億1455萬4558元，原告即應
          取得6873萬2735元（計算式：1 億1455萬4558×60％
          ＝6873萬2735）。
        (3)因此被告Ｅ○○應交付與原告之金額為6948萬5903元
          （計算式：75萬3168＋6873萬2735＝6948萬5903）。
          惟被告Ｅ○○僅將系爭土地出售價款中1287萬347 元
          存入原告認可之台北富邦銀行松隆分行，帳號為000-
          000-000000，戶名為乙○○（即原告）、癸○○、陳
          清河、亥○○、Ｅ○○之5 人聯名帳戶中（下稱系爭
          5 人聯名帳戶），其餘系爭土地出售價款並未交付與
          原告，被告Ｅ○○尚欠原告5661萬5556元（計算式：
          6948萬000000000萬347 ＝5661萬5556），原告目前
          僅請求3713萬2128元。
      3.另被告Ｅ○○於系爭刑案中，業已自承其將系爭土地買
        賣價金共計2091萬0286元存入其姑姑李秀霞於台北銀行
        帳號000-000-000000號帳戶內，再由李秀霞帳戶將部分
        金額轉入其他帳戶，再於轉入之帳戶提領交付與癸○○
        、亥○○、酉○○、甲○○及作為自己之酬金之一部分
        ，甚且截至現今仍有289 萬5939元，由被告Ｅ○○剋扣
        於上開帳戶內。況被告Ｅ○○未經原告同意開立台北富
        邦銀行松隆分行，帳號為000-000-000000、戶名為酉○○、癸○○、亥○○、Ｅ○○之4 人聯名帳戶（下稱系
        爭4 人聯名帳戶），並由被告Ｅ○○將系爭土地出售價
        款存入上開帳戶，且製作分配表格（原證6 號）以分配
        與地主（癸○○、亥○○）、關係人（甲○○、酉○○
        ）等人，顯見被告Ｅ○○確有實際有收取系爭土地出售
        價款並予實際分配。職是，被告Ｅ○○既未依委託契約
        書第11條之規定，按系爭和解筆錄之分配方式將系爭土
        地價款分配予原告，且至少尚有5 千餘萬未分配予原告
        ，原告自得請求被告Ｅ○○返還3713萬2128元。
      4.縱認被告Ｅ○○無受委任而為分配土地價款之義務，然
        被告Ｅ○○確已經就原告委託出售系爭土地乙事收受價
        金，並違反原告明示或可得推知之意思將價金分配與癸○○、亥○○、酉○○、甲○○，致原告短收5 千餘萬
        元，依民法第174 條關於無因管理之規定，不論其有無
        過失存在，被告Ｅ○○皆應負賠償之責，原告今僅請求
        賠償3713萬2128元，與法並無不合。
      5.原告從未同意被告Ｅ○○得以收取非其仲介部分之酬金
        ，是被告Ｅ○○自不將陳麗君出售系爭土地之買賣價金
        ，計入4 ％其佣金計算範圍。況依兩造於92年9 月15日
        簽訂之協議書（原證14號）第7 條之約定，被告Ｅ○○
        應自簽立協議書92年9 月15日起之1 個月內，應出售永
        吉段及虎林段土地合計1 億8000萬元，並於92年9 月15
        日起2 個月內即92年11月14日止，將1 億8000萬元存入
        乙○○、酉○○、癸○○、亥○○及Ｅ○○於92年9 月
        19日在台北銀行松隆分行開設000-000-000000之5 人聯
        名帳戶內，始為履約完畢，並領取4 ％佣金，然被告Ｅ
        ○○並未達成上開條件，該期間僅有1285萬5767元存入
        ，其餘金額均係存入其姑姑李秀霞或未經原告認可之前
        揭4 人聯名帳戶。況依原告與被告Ｅ○○於92年9 月15
        日所簽訂之協議書第8 條約定，被告Ｅ○○應於二個月
        內將出售系爭土地之款項存入系爭5 人聯名帳戶，始為
        履約完畢並得以領取酬金，惟被告Ｅ○○僅於92年9 月
        底至92年10月底中將出售價款1200餘萬元存入，其後在
        未告知原告情形下，即將嗣後出詹款分別存入李秀霞帳
        戶或未經原告認可之系爭4 人聯名帳戶內，且上開存入
        款項，被告Ｅ○○從未分配予原告，而由被告Ｅ○○提
        領納入為自己佣金或分配與其他地主、酉○○或甲○○
        ，被告Ｅ○○明顯違反前揭協議書之約定。再者，被告
        Ｅ○○實際之繳納作業，皆先將系爭土地價金扣除增值
        稅後之款項才存入系爭4人聯名帳戶，從未曾由系爭4人
        聯名帳戶提領款項以繳納土地增值稅，該系爭4 人聯名
        帳戶之款項全用於分配與地主癸○○、亥○○、酉○○
        、甲○○及被告Ｅ○○佣金，並無提領用於繳納增值稅
        款。顯見，被告Ｅ○○既未依與原告約定於92年11月14
        日前將出售價金存入系爭5 人聯名帳戶，則依92年9 月
        15日之協議書約定，被告Ｅ○○不得領取4 ％佣金。
    (五)為此，爰依契約、債務不履行及侵權行為之法律關係，並
      依系爭和解筆錄第1 條、第8 條規定，請求被告移轉系爭
      土地所有權及給付協議書分配款等語。並聲明：
      1.被告Ｅ○○應將附表一所示之土地所有權狀正本交還予
        原告。
      2.被告各應將附表二之土地所有權移轉登記予午○○。
      3.被告Ｅ○○應返還原告3713萬2138元，及自起訴狀繕本
        送達翌日起至清償日止，按年息5 ％計算之利息。
      4.願供擔保，以代釋明，請准宣告假執行。
二、被告方面：
    (一)被告Ｋ○○等9 人則以：
      1.系爭土地上有被告等人所有之房屋存在，則於系爭土地
        出售時，被告應有優先購買權，惟原告並未通知被告等
        人即出售於午○○，且午○○亦尚未取得系爭土地所有
        權，則原告就系爭土地之優先購買權自不受原告之買賣
        契約，而受影響。又原告雖本於系爭和解筆錄及債權讓
        與契約書等為本件之請求，然系爭和解筆錄係成立於81
        年6 月30日，原告遲至96年12月13日始起訴為本件請求
        ，其請求權早已罹於時效。
      2.系爭土地所有權狀早已於77年5 月17日簽訂不動產買賣
        契約時，即由被告等交付予原告之被繼承人吳讚盛持有
        ，原告請求被告等人交付土地所有權狀，並無依據。況
        依系爭契約書之及系爭和解筆錄之記載，買賣之土地計
        19筆，而該信義區○○段○○段第312-2 地號早於70年
        6 月11日即由空地段第312-1 地號分割出來，自與系爭
        買賣契約書無涉，並非系爭買賣土地之標的物。
      3.並聲明：原告之訴及假執行聲請均駁回；如受不利判決
        ，願供擔保請准宣告免為假執行。
    (二)被告Ｊ○○則以：
      原告之請求權自系爭和解筆錄成立日期起算15年間行使（
      即81年6 月30日起至96年6 月30日止），惟原告遲於96年
      12月始提起訴訟為本件請求，其消滅時效業已完成。被告
      爰為時效之抗辯等語，資為抗辯。並聲明：原告之訴及假
      執行聲請均駁回；如受不利判決，願供擔保請准宣告免為
      假執行。
    (三)被告Ａ○○未於歷次言詞辯論期日到場，亦未提出任何書
      狀為陳述或聲明：
    (四)被告Ｅ○○則以：
      1.被告業已於台北地方法院檢察署97年度偵字第995號案
        件之偵查程序中，將保管系爭土地之所有權狀正本全數
        提交檢察官在案。惟系爭所有權狀正本乃系爭土地之所
        有權人所有，若系爭土地之全體地主同意將上開所有權
        狀全數交由原告保管者，被告願意配合向檢察官聲請返
        還所有權狀正本。
      2.被告就系爭土地買賣所受之委任，其委任人除原告之被
        繼承人吳讚盛外，尚應包括訴外人癸○○、亥○○等20
        位地主，且被告為求慎重除於91年8 月1 日與委任人簽
        立前揭委任契約外，尚另由各委任人單獨簽訂契約一份
        ，而依兩造間之委任契約所載，被告所受委託事項包括
        遷建戶與地主間簽訂買賣契約之協助與仲介、過戶代書
        手續、爭取優惠貸款、成交價則由雙方當事人主導等項
        ，但並未包括依系爭和解筆錄分配買賣價金之權限，被
        告自無可能因處理委任事務，而收取系爭土地之買賣價
        金及孳息；遑論地主就坐落虎林段土地之出售，並未全
        部委由被告辦理過戶，尚有部分土地係委由訴外人陳麗
        君代書辦理過戶，是就系爭虎林段部分土地出售之價款
        ，自非被告所能代為處理，被告更顯不可能受委任分配
        系爭虎林段及永吉段土地出售之價金。況系爭土地所出
        售之價金依系爭和解筆錄所載，系爭土地買賣價金之分
        配，係由吳讚盛、酉○○、吳石象、亥○○及其他地主
        自行處理，並藉由訴外人戴森雄律師、林辰彥律師負責
        合算分配及處理繳納稅捐費用，而該買賣價金均存入系
        爭4 人聯名帳戶內，非被告所有之帳戶內，是原告稱被
        告收受分配系爭土地出售買賣價金，與事實不符。再者
        ，原告亦未就被告處理委任事務而代為收取買賣價等情
        提出具體事證，自不得依民法第541 條及第174 條規定
        ，請求被告返還買賣價金3713萬2128元。
      3.又被告經手系爭土地出售，所收取之買賣價金原先係存
        入系爭5 人聯名帳內，嗣因原告不見其人，致無法繼續
        使用系爭5 人聯名帳戶，且在地主代表癸○○、亥○○
        及中間人酉○○、甲○○為期系爭土地盡快在增值稅減
        半期限內出售，經地主癸○○、甲○○、亥○○及酉○○合意另行開設共同帳戶，並要求被告配合變更，被告
        始與地主癸○○、亥○○及酉○○另開設系爭4人聯名
        帳戶，並將系爭土地出售之價金存入，實非可歸責被告
        Ｅ○○。復因被告協助出售永吉段一小段之土地，因住
        戶有數百人，故而分批簽訂買賣契約，每批簽約之住戶
        則有十戶至二十戶不等，每位買受人就所約定之買賣價
        金均分別以10％簽約金、土地增值稅及尾款之方式為給
        付，且買受人付款之方式不一，被告為避免數百位買受
        人均將買賣價金分次存入系爭4 人帳戶，造成收支狀況
        紊亂，導致日後對帳困難，遂協商永吉段一小段土地買
        受人即周秀敏等人將買賣價金之尾款，先匯入訴外人李
        秀霞於台北富邦銀行松隆分行000000000000之帳戶，俟
        被告收齊每位買受人之買賣總價金，並製作每筆價金款
        項之明細表後，逐一與酉○○、癸○○、亥○○、甲○○等地主對帳確認無誤後，再轉存系爭4人聯名帳戶內
        嗣系爭土地之價金均已存入系爭4 人聯名帳戶，被告係
        經地主癸○○、亥○○及關係人酉○○、甲○○之同意
        ，始得領取委任報酬，其後系爭4人聯名帳戶內之價金
        ，均由地主癸○○及亥○○及關係人酉○○、甲○○等
        人自行分配，被告確實未收受及分配系爭土地出售價金
        。
      4.系爭委任契約書之委任人吳讚盛、癸○○及亥○○等20
        位地主係因被告之代書專業、經驗及人脈，長期為系爭
        土地積極協調相關事宜，始願意與被告Ｅ○○簽立系爭
        委託契約書，委由被告繼續處理出售系爭土地事宜，則
        依系爭委託契約書第2、3條之約定，被告Ｅ○○即得依
        約收取4 ％之仲介費酬金，而原告既係繼受被繼承人吳
        讚盛之權利義務，亦應同受該委任契約書之拘束。依系
        爭委任契約第3 條所定，被告所領取4 ％之委任仲介酬
        金，係以委任標的土地賣價之4 ％為計算，惟因被告Ｅ
        ○○仲介範圍包括Ｅ○○及陳麗君代書辦理過戶手續之
        永吉段、虎林段土地，且地主並未委託陳麗君代書仲介
        方面之工作，僅委任其處理過戶文書作業部分，是被告
        Ｅ○○自有權就出售永吉段、虎林段土地部分領取4 ％
        之委任酬金。至於兩造於92年9 月15日簽訂之協議書（
        原證14號）第7 條之約定，被告於92年11月15日前即已
        就系爭土地永吉段部分完成簽訂土地持分買賣契約之價
        金總額為1 億1641萬1882元，業達上開協議書所定之目
        標。惟嗣後因原告及地主癸○○等人於簽訂上開協議書
        後，竟又另行委託代書陳麗君協助出售虎林段土地，並
        將系爭土地虎林段部分之所有權狀正本，並均交由陳麗
        君保管，致被告無法繼續處理仲介出售虎林段土地之委
        任事務，且地主癸○○就被告仲介出售其所有系爭虎林
        段之土地持分，亦拒不提出所有權狀配合辦理過戶，被
        告始就系爭土地虎林段未能達成前開協議書第7 條約定
        之條件，則原告及地主癸○○等人顯有阻撓被告依上開
        協議書約定領取4 ％佣金之條件成就之情形，依民法第
        101 條第1 項規定，應視為被告領取4 ％佣金之條件業
        已成就，被告依委託契約書及協議書之約定，仍得領取
        系爭土地出售總價金4 ％之委任報酬。
      5.又被告經手辦理出售過戶系爭土地之虎林段、永吉段之
        買賣價金總額為1 億7535萬9623元、陳麗君代書辦理過
        戶之虎林段之買賣價金總額為2 億2358萬2365元，合計
        委託案件之買賣價金總額為3 億9894萬1988元，被告Ｅ
        ○○應得之委任酬金即應計為1595萬7680元（計算式：
        3 億9894萬1988元×4 ％＝1595萬7680元），然扣除被
        告Ｅ○○分別自系爭4 人聯名帳戶中領取1256萬8610元
        、及由林姓地主、鄭姓地主將訴外人蔡明峰開立之支票
        277 萬4818元交付被告以為酬金之一部分，則被告尚有
        61萬4252元之委任酬金尚未領取，且前開土地出售情形
        及被告收取仲介費情形，確實均經委任人之酉○○、癸○○、亥○○及甲○○等地主確認及同意，並經公證人
        公證，被告既完成受任工作，則領取上開仲介費確有依
        據，非為不當得利或為不法所得。
      6.縱認被告未完成協議書約定之任務，惟系爭土地誤紛爭
        複雜，致原告之被繼承人吳讚盛向地主買入系爭土地之
        虎林段、永吉段土地，始終無法完成辦理過戶，而被告
        受原告及地主等30人之委任，並促請市政府成立專案小
        組出面協，且由被告出面擔任遷建戶與地主、原告間之
        溝通橋樑，始達系爭土地以持分方式出售，出售價金以
        移轉土地當年度之公告現值為準之共識，使系爭土地得
        以順利出售及辦理過戶，是地主、中間人及原告之被繼
        承人吳讚盛始與被告簽立委任契約，同意給付被告4 ％
        之委任報酬。是若非被告多年之努力，原告及地主就系
        爭土地爭訟數十年之問題，何能獲得如完善之解決，系
        爭土地亦無法順利出售，然嗣後地主、中間人及原告要
        求被告簽立之92年9 月15日之協議書，對於被告卻相當
        嚴苛及不公平，甚且於協議書成立後，復因原告及地主
        不願意配合辦理過戶，使被告辦理系爭土地買賣時所必
        須之權狀亦處於不明狀態，致被告未能順利達成協議書
        所約定之銷售目標，被告自得主張民法第227 條之2 第
        1 項之情事變更原則。
      7.並聲明：原告之訴及假執行請均駁回；如受不利判決，
        願供擔保請准宣告免為假執行：
三、兩造不爭執之事實：
    (一)原告之先父吳讚盛（93年9月15日歿）於77年5月17日與被
      告Ｋ○○、Ｌ○○、Ｆ○○、Ｊ○○之被繼承人鄭文章、
      Ｍ○○、黃○○、宙○○、Ｈ○○、Ａ○○、Ｉ○○之被
      繼承人鄭德及天○○、Ｂ○○、地○○、Ｇ○○、戌○○、Ｏ○○、Ｐ○○、Ｄ○○、宇○○、Ｃ○○（原名鄭
      罔腰）、癸○○、亥○○、寅○○、丑○○、壬○○、卯
      ○○、辛○○、酉○○、辰○○○、丙○○、子○○、庚○○、己○○、戊○○、丁○○簽訂不動產買賣契約書，
      以購買系爭土地，惟因雙方嗣後就系爭土地買賣發生糾紛
      ，後於81年6月30日於臺北地方法院士林分院簽訂系爭和
      解筆錄，約定系爭土地之所有權狀由吳讚盛保管。
    (二)原告先父吳讚盛於91年8月2日委託被告Ｅ○○出售系爭土
      地，及依系爭和解筆錄分配價金（本院卷(一)122頁）。
    (三)原告先父吳讚盛於92年9月15日將系爭和解筆錄之相關權
      利讓予原告（本院卷(一)115頁）。
    (四)92年9月15日兩造與地主癸○○、亥○○及中人甲○○、
      酉○○簽署協議書，協議主要內容為：「一因可歸責乙方
      （被告Ｅ○○）之因素原永吉段以單獨所有權簽立之買賣
      契約金額為新臺幣陸仟玖佰萬元正，恐日後產生土地買賣
      糾紛乙案，乙方需全部負責理清改為持分買賣，原永吉段
      標示分割案要簽立協議書完成後，乙方立即同意將永吉段
      先前分割之土地之再合併完成以持分方式或未合併完成以
      持分方式出售，買主不得有異議，並同意持分方式購買土
      地，如有異議則由乙方負責理清，另虎林段持分土地出售
      乙方亦有權利出售之義務。二永吉段土地部分則委任乙方
      擔任代書之處理，其代書費用由乙方自行收取。虎林段土
      地部分則由甲方（原告、原告母親吳林仁惠、甲○○、酉
      ○○）現任之代書及乙方共同處理，其代書費用亦由乙方
      代書及甲方現任代書（陳麗君）分別自行收取。三如乙方
      已完成本協議書第一條之任務時，則上開虎林段、永吉段
      出售持分土地之總價金4%仍由乙方收取，上開乙方之收取
      4%之酬金由永吉段新設專案帳號按出售比例收取，上開帳
      號以乙○○、陳清和（應為『河』之誤）、Ｅ○○、甲○○、亥○○、癸○○等人名義共同開戶監管。... 七Ｅ○○自即日起一個月內負責完成永吉段（新臺幣壹億元）、
      虎林段（新臺幣捌仟萬元）土地持分買賣契約，二個月內
      履約完畢（即土地價金依約存入銀行專案帳戶，戶名：乙○○、甲○○、癸○○、Ｅ○○等），則乙○○依原合約
      給付Ｅ○○出售價金4%佣金之60%，如未完成上開條件時
      ，則Ｅ○○放棄本案一切4%佣金之權利（本案即永吉段、
      虎林段等土地買賣），於93年1月15日前未出售土地持分
      之權利依80年度簡上字第109號和解筆錄內容之比例過分
      予乙○○、甲○○（即吳明象）、陳清和（應為『河』之
      誤）...」（本院卷(二)201-203頁）。
    (五)92年9月19日依前開協議書原告、被告、癸○○、酉○○
      、亥○○至台北富邦銀行松隆分行開立五人聯名帳戶（帳
      號：000-000-000000，本院卷(二)192頁）。
    (六)原告因與訴外人未○○發生財務糾紛，原告與未○○於92
      年9月22日曾簽立和解書，此後原告前往美國。
    (七)92年11月4日被告、癸○○、酉○○、亥○○至台北富邦
      銀行松隆分行開立四人聯名帳戶（帳號：000-000-000000
      ，本院卷(四)199頁）。
    (八)被告Ｅ○○於93年1月15日、93年3月30日、93年4月8日將
      系爭土地價款1474萬4576元、339萬892元、277萬4818元
      ，總計2091萬286元匯（或存票）至其姑姑李秀霞台北銀
      行000 -000- 000000號之帳戶內。其後分別於93年1月20
      日、93年3月31日、93年4月2日將前開帳戶之1153萬7586
      元、161萬4190元、486萬2571元轉至(七)所示之四人聯名帳
      戶，李秀霞帳戶仍留存289萬5939元（本院卷(二)194頁）。
    (九)前開存入四人聯名帳戶之金錢，被告Ｅ○○於93年1月20
      日令酉○○、癸○○、亥○○、甲○○簽署如被證6之過
      戶明細表（本院卷(二)225、226頁）；復於93年4月2日由酉
      ○○、癸○○、亥○○、甲○○簽署確認被告Ｅ○○93年
      1月20日所領取之1000萬元、93年3月31日所領取之447萬
      6409元為被告Ｅ○○之酬金（本院卷(二)227頁）；93年6月
      28日亥○○、甲○○、酉○○於領款名冊上簽名，被告Ｅ
      ○○復領取服務費16萬3821元（本院卷(二)228頁）。
    (十)系爭土地之所有權狀正本現由被告Ｅ○○提交於本院檢察
      署97年度偵字第995號案件之偵查程序中。
四、本件兩造爭執之要旨：
    (一)關於原告請求被告Ｅ○○返還如附表一之土地權狀部分：
      1.系爭土地權狀是否現由被告Ｅ○○持有中？
      2.依照98年3月6日協議書第3條、第9條之約定地主是否
        同意由原告保管土地所有權狀？又該約定可否拘束被告
        Ｅ○○？
    (二)關於原告請求被告將如附表二之土地移轉登記予訴外人午
      ○○，是否有理由？
    (三)原告主張被告Ｅ○○違反委任意旨，依債務不履行、侵權
      行為之規定，請求被告Ｅ○○應給付3713萬2128元及遲延
      利息部分：
      1.依兩造92年9月15日簽署系爭協議書（原證14）第7條之
        約定，所存入之銀行專案帳戶是否係原告主張之92年9
        月19日所開立之5人聯名帳戶？
      2.被告抗辯原告92年9月22日與訴外人未○○簽訂和解契
        約後，即遠避美國，係故意使前開協議書之條件不成就
        ，故被告自得領取4%之仲介費用，是否有理？
      3.被告抗辯地主癸○○不配合辦理移轉登記，乃因原告將
        所有權狀交予另一代書陳麗君，係故意使前開協議書之
        條件不成就，故被告自得領取4%之仲介費用，是否有理
        ？
      4.92年11月4日被告Ｅ○○與地主癸○○、亥○○、酉○○共同聯名開設4人帳戶，是否係因可歸責於原告之事
        由而為之不得已之行為？
      5.被告Ｅ○○未將土地買賣價金匯入5人聯名帳戶，亦未
        匯入4人聯名帳戶，於93年1月15日、93年3月30日、93
        年4月8日將系爭土地價款1474萬4576元、339萬892元、
        277萬4818元，匯（或存票）至其姑姑李秀霞台北銀行
        000-000-000000號之帳戶，是否違反前開協議書之約定
        ？
      6.被告Ｅ○○是否已依協議書第7條之約定履約完畢而得
        主張領取4％之佣金？被告得否主張民法第227條之2第1
        項情事變更原則？
      7.原告之請求有無理由？如是，其數額為何？
五、得心證之理由：
    (一)關於原告請求被告Ｅ○○返還如附表一之土地權狀部分：
      1.系爭土地權狀是否現由被告Ｅ○○持有中？
        (1)依原證一系爭和解筆錄（本院卷(一)92頁）第一條約定
          「上訴人參加人（黃○○、宙○○、玄○○、Ｈ○○
          、Ａ○○、酉○○、吳石象【即甲○○】）及被上訴
          人（吳讚盛）同意系爭土地暫不辦理所有權移轉登記
          與被上訴人，77年5月17日之買賣契約，買賣雙方暫
          緩履行，但被上訴人應妥善保管系爭所有權狀」，原
          告坦認吳讚盛亡故後，由其保管前開所有權狀，核與
          陳國雄律師證稱：權狀沒有交給我收執保管，所有權
          狀都是在原告手上，簽協議書的時候，各方對我很尊
          重，可是賣下去有錢，都沒有完全按照去執行，原告
          有時會拿權狀來核對賣的金額對不對等語之證詞相符
          （本院卷(四)138頁背面）。
        (2)關於系爭如附表一之權狀係如何交付至被告Ｅ○○之
          手中，被告Ｅ○○陳稱：被地主委任時，我去陳國雄
          律師處，當天地主如癸○○、亥○○、還有一些地主
          都在，這個地主委任多達30個，酉○○、甲○○、原
          告乙○○都在場。陳國雄律師就把這些權狀交給我。
          至於他們如何交權狀給陳國雄律師我不清楚云云（見
          本院卷(四)189頁背面）；復稱：被告業已於臺灣臺北
          地方法院檢察署97年度偵字第995號案件之偵查程序
          中，將保管系爭土地之所有權狀正本全數提交檢察官
          在案（本院卷(五)87頁），雖與證人陳國雄律師之證詞
          不盡相符，但原告亦承認將權狀交付被告Ｅ○○，鄭
          美蘭亦坦認如附表一之權狀交付予檢察官，基此，系
          爭權狀仍為被告Ｅ○○持有中（僅係提交予檢方，亦
          僅有被告Ｅ○○得請求返還），堪以認定。
      2.依照98年3月6日協議書第3條、第9條之約定地主是否
        同意由原告保管土地所有權狀？又該約定可否拘束被告
        Ｅ○○？
        被告Ｅ○○雖辯稱：被告乃為系爭永吉段及虎林段土地
        之全體地主保管所有權狀正本，則兩造就系爭土地所有
        權狀正本並無寄託契約存在，原告依民法第497條之規
        定請求被告返還系爭土地所有權狀正本，應非法之所許
        云（本院卷(五)87頁正面）；又辯稱：被告尚不因地主與
        原告間之上開約定，即負有將地主所有之系爭土地所有
        權狀交付予原告之義務，原告主張被告應受上開約定之
        拘束，核與債之相對性相悖云云。然查，原告、癸○○
        、亥○○於98年3月6日簽立協議書，該協議書第9條約
        定「乙方（癸○○、亥○○）聲明已與Ｅ○○終止委任
        關係，如Ｅ○○對於乙方已經與其終止委任關係有爭執
        ，乙方授權由甲方（原告）執本協議書向Ｅ○○為終止
        之意思表示。乙方並應為一切必要之協助以使甲方（包
        含但不限於乙方承諾包含但不限於出具證明、共同發函
        、共同為原告訴訟、出庭作證等），取回Ｅ○○所交付
        予台灣台北地方法院檢察署...97 年度偵字第995號（
        併95年度偵字第26364號）予檢察官（含檢察事務官）
        之和解筆錄土地所有權狀正本（乙方為所有人），上開
        土地所有權狀正本，於依本協議書完成出售及移轉登記
        前，應交由甲方保管」，此有協議書（本院卷(四)26頁背
        面）、癸○○、亥○○之聲明書（本院卷(二)197頁）在
        卷可參。據上開協議書可知，癸○○等地主已授權原告
        向被告Ｅ○○取回如附表一之土地所有權狀，並協議以
        原告之名義為之，地主癸○○等人應為必要之協助，原
        告當可依該協議書之約定向被告Ｅ○○請求返還如附表
        一所示之土地所有權狀，原告乃基於地主癸○○等人之
        委任而向被告Ｅ○○請求，被告Ｅ○○所辯，洵非可採
        。
      3.綜合上述，被告Ｅ○○既不爭執伊與地主癸○○等人之
        委任契約業已終止（退步言，原告亦於本訴為終止之意
        思表示），則原告以地主癸○○等人間之協議書之約定
        ，以自己之名義請求被告Ｅ○○返還如附表一所示之土
        地權狀，為有理由，應予准許。
    (二)關於原告請求被告將如附表二之土地移轉登記予訴外人午
      ○○，是否有理由？
      1.依據系爭和解筆錄第8條之約定「若逾一年仍未覓妥買
        主及簽訂買賣契約，則如售價在當時公告現值加四成以
        上，則上訴人、參加人或被上訴人（即原告先父吳讚盛
        ）均得逕行洽辦出售事宜，他方應配合辦理有關手續不
        得異議」，準此，原告自有權利以公告現值加四成之金
        額逕行洽辦出售事宜。被告Ｍ○○、黃○○、宙○○、
        玄○○、Ｈ○○、Ｋ○○、Ｌ○○、Ｆ○○及鄭舒舒既
        不爭執原告業已按96年公告現值加四成出售如附表二所
        示之土地予訴外人午○○，依前開和解筆錄之旨，自應
        將如附表二之土地移轉登記予午○○，原告該部分之請
        求即有理由。
      2.被告Ｍ○○、黃○○、宙○○、玄○○、Ｈ○○、Ｋ○○、Ｌ○○、Ｆ○○及鄭舒舒雖辯稱：原告本於和解筆
        錄及債權讓與契約書等為本件請求，但和解筆錄成立於
        81年6月30日，原告遲至96年12月13日始為本件之請求
        ，其請求已罹於時效云云（本院卷(一)363頁）。按「消
        滅時效，自請求權可行使時起算」，依據前開和解筆錄
        之約定，原告得出售如附表二所示之土地為簽訂和解筆
        錄一年後，準此，請求權可行使之時間應從82年6月30
        日起算，則原告於96年12月13日起訴請求，自未罹於15
        年請求權之時效，被告所辯，尚非可採。
      3.綜合上述，原告為主文第2項所示之請求為有理由，應
        予准許。然據98年3月16日原告變更暨準備書狀附表2所
        載，並無被告Ｅ○○於辦理何土地移轉予訴外人午○○
        時應為主文第二項之行為，該部分請求，尚無理由，應
        予駁回。
    (三)原告主張被告Ｅ○○違反委任意旨，依債務不履行、侵權
      行為之規定，請求被告Ｅ○○應給付3713萬2128元及遲延
      利息部分：
      1.依兩造92年9月15日簽署系爭協議書（原證14）第7條之
        約定，所存入之銀行專案帳戶是否係原告主張之92年9
        月19日所開立之5人聯名帳戶？
        兩造92年9月15日簽署之系爭協議書第7條之約定，所存
        入之銀行專業帳戶，原指92年9月19日所開立之五人聯
        名帳戶，此為兩造所不爭執，證人陳國雄律師亦證稱：
        地主與原告都同意委託被告Ｅ○○出售，而且有一個共
        同監款的帳號（台北銀行松隆分行000000000000），戶
        名為乙○○、癸○○、酉○○、亥○○、Ｅ○○，是92
        年9月29日（應為92年9月19日之誤）開戶的等語（本院
        卷(四)137頁背面），準此可知依兩造92年9月15日簽署系
        爭協議書（原證14）第7條之約定，所存入之銀行專案
        帳戶應係92年9月19日所開立之5人聯名帳戶。
      2.被告抗辯原告92年9月22日與訴外人未○○簽訂和解契
        約後，即遠避美國，係故意使前開協議書之條件不成就
        ，故被告自得領取4%之仲介費用，是否有理？
        (1)原告雖承認92年9月22日與訴外人未○○簽訂和解契
          約後前往美國之事實，但否認有失聯之事實，並主張
          ：原告有證人巳○○○台灣代為處理事務，並無失聯
          云云。惟證人巳○○○結後證稱：「... （未○○事
          件之後，原告乙○○有無交待你關於賣地簽約的事情
          如何處理？）他沒有籠統的交待，對每一項事情作詳
          細的交待，沒有交待我處理賣地簽約的事。（你手上
          有無被告Ｅ○○的聯絡電話？）有。（那當時原告吳
          翊正去美國時，有無交待你要與被告Ｅ○○聯絡？）
          沒有。（這段期間你有無接到被告Ｅ○○的電話？）
          沒有。（未○○事件發生後你有無與酉○○聯絡過？
          ）我只見過這個人，沒有他的聯絡方式，94年以後才
          聯絡上。（你們在未○○事件發生後，有去過陳麗君
          那邊取回所有權狀的行為？）我不知道。（你知不知
          道地主們再找原告乙○○？）不知道。（你接到地主
          發給你林辰彥的律師函，原告乙○○有無叫你與地主
          聯絡？）沒有。他叫我委託律師而已。（就回律師函
          這件事，有無交待你作什麼事？）有。我有問原告吳
          翊正，原告乙○○說有安全上的顧慮所以交給律師處
          理。（關於賣地的事，原告乙○○對外為窗口是誰？
          ）前面的階段是原告乙○○本人，後來他回美國後就
          是跟我聯絡。（聯絡是聯絡你，但是原告乙○○沒有
          交待你賣地的事，只是說全權交給律師處理，對否？
          ）對」（見本院卷(五)115頁）。準此可知，原告與訴
          外人未○○發生債務糾紛後，因安全上顧慮而遠避美
          國，對外只透過其特助巳○○○絡，並未交待巳○○
          就賣地乙事與酉○○或被告等人聯絡，堪以認定；衡
          情原告既有安全上的顧慮，其赴美國之事，自不願他
          人所知，從而原告不與任何人聯絡避免行蹤暴露，乃
          係當然；又原告亦未交待巳○○○理系爭協議書之事
          ，則系爭協議書委請被告Ｅ○○賣地之事既賡續進行
          中，而賣地所得之款項由存入前開五人聯名帳戶，如
          原告不在國內無法用印取款，勢必影響地主癸○○及
          被告Ｅ○○等人款項之分配；復參酌證人（即中人）
          甲○○證稱：「...（既然有這個五人聯名帳戶了，
          為何還要四人聯名帳戶？）因為有一個約束，說土地
          地價款1億5000萬是要給地主的，與吳讚盛沒有關係
          ，賣到一半時，因為原告不出來簽，林辰彥律師就寄
          存證信函給原告說如果你不出來配合簽約的話，我們
          會另設帳戶，因為原告不出來配合，最後地主會領不
          到錢，所以我們才設四人帳戶...」等語（本院卷(五)
          78 頁
          ）、又證稱「...（你們在找不到乙○○，你知不知
          道要去找證人巳○○○）前段不知道，後段才出來，
          乙○○委任蘇飛健律師告地主民事及刑事，到法院開
          庭以後才知道有證人巳○○○個人。（你有無去過公
          司找乙○○？）忘記了。一開始買賣土地，乙○○有
          手機號碼給我聯絡，後來未○○之事件出來，我都找
          不到他，酉○○比較熟也沒有找到他，乙○○叫人去
          陳麗君代書那把權狀都拿走不讓我們賣，是早上七點
          多的事，我有在場，這時候他都叫別人去處理這個事
          情，比如陳國雄律師或我沒有見過的人，這個事情發
          生後【按：應指未○○事件】就沒有看到他了。（除
          了打電話以外，你有無去找過乙○○？）我打電話是
          停機，頭兩、三次買賣有出來簽，後來發生事情人就
          不見了。（提示林辰彥律師函，你說原告都不出來簽
          ，但是律師函是記載不配合分錢，你發這個律師函之
          真意為何？）這是92年的事，不止這份而已，我們是
          希望叫他趕快出來配合賣地，本來原告乙○○有說寫
          授權書要給我去賣，但是我買賣契約訂了以後，後來
          他權狀不拿出來，我被人家告。（你發這個律師函後
          ，有無收到原告乙○○之回函？）我本身沒有收到，
          林辰彥律師有告訴我說原告乙○○有收到，但沒有回
          音」等語（見本院卷(五)112頁）、證人亥○○證稱：
          「...（是誰跟你說原告乙○○不見了？）是後來隔
          了一段時間，未○○寄存證信函給我們，證人甲○○
          跟我們講的，我們才知道」等語（見本院卷(五)111頁
          背面）依92年9月15日之協議書，僅給予證人Ｅ○○
          一個月之處理賣地事宜之時限，可見當時地主與兩造
          均有立即處理賣地事宜的共識，如其中有一人無法尋
          得，衡情會以各種方法找尋，如當時原告未失聯，原
          告自會交待其聯絡之窗口，證人甲○○等人至少會與
          原告指定之人聯絡，但證人巳○○○時並未獲原告授
          權與證人甲○○等人聯絡，故被告Ｅ○○抗辯原告失
          聯乙事，應屬可信。
        (2)證人巳○○○提之律師函，乃證人甲○○92年10月30
          日委請林辰彥律師對原告所發之函，該函略以「...
          (一)吾等於92年元月13日訂定之協議書第一條固約定坐
          落台北市○○段○○段第310號等四筆土地買賣價金
          應全數存入雙方所指定之銀行帳戶並附加乙○○、陳
          清河兩先生之特定印章共同監管，惟第3條約定第一
          階段取得1億5872萬5290元部分，乙○○先生、陳清
          河先生必須配合銀行專戶用印由亥○○、癸○○等地
          主領取，現台端等竟不配合用印提出，以致吾等權利
          遭損，作業受阻。(二)爰限於文到三日內配合用印，否
          則吾等將另立帳戶，以維共同利益，至台端應享之權
          利，吾等仍將依照上開協議所載辦理』... 」（本院
          卷(五)119頁），可見原告縱然遠赴美國，僅對提取款
          項發生阻礙，但被告Ｅ○○仍應依92年9月15日協議
          書為賣地之事宜。該發生阻礙之原因，尚非原告故意
          所致；且原告前往美國之原因，係未○○事件之故，
          尚非避免92年9月15日協議書之履行，或有意使協議
          書之條件無法成就，其主觀上既無使條件不成就之意
          思，客觀上亦非逃避履行協議書之行為（不影響被告
          Ｅ○○依協議書應履行之義務，理由容后述之），故
          原告赴美國之行為尚難認為係故意使協議書之條件不
          成就。
        (3)被告雖援以證人陳國雄律師之證詞抗辯土地權狀仍在
          原告手中云云，但若原告未曾將權狀交付被告Ｅ○○
          即失聯，被告Ｅ○○日後當無法賡續為土地之買賣，
          又何以被告Ｅ○○與癸○○等地主仍能為價金之分配
          ，顯見原告失聯前已將權狀交付被告Ｅ○○處理，而
          原告失聯後成立四人聯名帳戶，被告Ｅ○○未曾再將
          事務進行情形向原告報告，地主癸○○等人與被告鄭
          美蘭仍為土地售出之價款分配，亦未告知原告，可見
          本見原告失聯後之影響僅在於原先五人聯名帳戶無原
          告出面而無法分得金錢及該五人聯名帳戶恐遭訴外人
          未○○實施保全處分之虞，系爭土買賣事宜不因原告
          遠避美國而有滯礙，準此以觀，原告失聯既非故意使
          92年9月15日之協議書無法履行，而係另有原因，原
          告失聯後改立四人帳戶，被告Ｅ○○非不得賡續進行
          土地買賣事宜，難認原告故意使條件不成就。
        (4)被告雖再辯稱：被告於92年9月15日簽立上開和解書
          後，於92年9月25日就出售地主癸○○所有虎林段土
          地持分部分，即已完成29戶買賣合約之簽訂，簽約金
          額共計5790萬782元，但被告就上開29戶土地持分買
          賣契約辦理所有權移轉登記時，詎地主癸○○不配合
          辦理過戶，又被告並不知悉原告已將虎林段土地之權
          狀交由陳麗君保管，原告亦未促請陳麗君提出虎林段
          土地之權狀，配合辦理移轉登記，致被告所出售上開
          29戶虎林段之土地持分，均面臨無法辦理移轉登記之
          困境云云（本院卷(四)206頁背面、207頁正面）。然查
          ，依92年9月15日協議書第2條約定「虎林段土地部分
          則由甲方（乙○○、吳林仁惠、甲○○、酉○○）現
          任之代書及乙方（Ｅ○○）共同處理，其代書費用亦
          由乙方代書及甲方現任代書分別自行收取」，顯見被
          告Ｅ○○明知虎林段之土地係由其與訴外人陳麗君共
          同處理，但受任人共同處理委任人事務，當仍依委任
          人之指示而為，彼此協調，以善良管理人之注意義務
          共同事務之處理，依被告Ｅ○○所提被證7號陳麗君
          所立之切結書（本院卷(三)134頁）所載，虎林段部分
          土地之權狀原告早在簽訂92年9月15日協議書之前之
          92年1月14日及92年8月7日將之交付陳麗君，可見原
          告就該29戶虎林段土地之持分，在原告失聯前明白指
          示訴外人陳麗君處理，被告Ｅ○○簽定協議書後明知
          虎林段之土地其與訴外人陳麗君共同處理，既從未與
          訴外人陳麗君聯絡、協調如何共同處理，亦可透過詢
          問地主之方式明瞭權狀是否業已交付訴外人陳麗君，
          被告竟以原告失聯為由卸責，不僅一物二賣（一物二
          賣後猶以聲請假處分之方式指摘地主一物二賣，見被
          證11，本院卷(三)149頁），更將自己無法在一個月內
          履行完畢之可歸責事由，辯稱係原告及地主不配合辦
          理過戶，顯見被告未盡其受任人善良管理人之注意義
          務，只想迅速出售土地賺取佣金，完全不顧原告及地
          主之意見，一意孤行，卻又指摘原告與地主故意使條
          件不成就，實難茍同。
        (5)依系爭92年9月15日協議書第7條約定「Ｅ○○自即日
          起（按：92年9月15日）一個月內負責完成簽定永吉
          段（新臺幣1億元）、虎林段（新臺幣8000萬元）土
          地持分買賣，二個月內履行完畢」，再據證人陳國雄
          律師之證詞：「... （提示92年9月15日的協議書，
          第7條所謂的2個月內履約完畢是否即為土地價金存入
          銀行專案帳戶？）是」，可見依協議書之約定，被告
          Ｅ○○應在92年10月14日前，應出售永吉段及虎林段
          土地合計1億8000萬元，並應於92年11月14日前將1億
          8000萬存入五人聯名帳戶，被告Ｅ○○始能領取4%的
          傭金。就出售土地部分，原告失聯若係屬實，除了前
          開虎林段土地29戶之出售事宜外，究竟原告的失聯還
          影響何筆土地交易，又影響程度究竟為何，被告鄭美
          蘭未能舉證以實其說；被告Ｅ○○亦未說明，如原告
          之失聯對該筆土地交易有影響，何以後來原告仍未出
          面，土地仍可順利賣出，並在設立四人聯名帳戶後仍
          得為價金之分配，可見原告之失聯，與被告Ｅ○○無
          法在一個月內完成簽訂永吉段及虎林段之土地尚無因
          果關係，被告Ｅ○○既無法完成該協議書之履行條件
          ，尚無法主張領取4%佣金，堪以認定。
      3.被告抗辯地主癸○○不配合辦理移轉登記，乃因原告將
        所有權狀交予另一代書陳麗君，係故意使前開協議書之
        條件不成就，故被告自得領取4%之仲介費用，是否有理
        ？
        (1)被告Ｅ○○明知系爭虎林段部分土地由伊與訴外人陳
          麗君共同處理，則被告Ｅ○○、訴外人陳麗君共同受
          任於原告及癸○○等地主，依民法第535條之規定「
          受任人處理委任事務，應依委任人之指示，並與處理
          自己事務為同一之注意，其受有報酬者，應以善良管
          理人之注意為之」應負善良管理人之義務，依被告鄭
          美蘭所提被證7號陳麗君所立之切結書（本院卷(三)134
          頁）所載，虎林段部分土地之權狀原告早在簽訂92年
          9月15日協議書之前之92年1月14日及92年8月7日將之
          交付陳麗君，可見原告就虎林段部分土地之所有權狀
          ，在92年9月15日簽訂協議書前就交付予訴外人陳麗
          君，被告Ｅ○○既提出該證據，足資證明被告Ｅ○○
          對該事知情。
        (2)然被告Ｅ○○竟明知該等土地所有權業已交付訴外人
          陳麗君處理，亦明瞭虎林段土地係由其與訴外人陳麗
          君共同處理，竟違背委任人之委任意旨，執意一物二
          賣，並以聲請假處分之方式，陳稱地主不協同辦理移
          轉登記（見本院卷(三)150頁）；退步言，亦未曾與訴
          外人陳麗君協調或詢問以明原告是否早將部分權狀交
          由訴外人陳麗君，被告Ｅ○○顯未盡善良管理人之注
          意義務，堪以認定。
        (3)準此以觀，原告將土地所有權狀交予訴外人陳麗君乃
          簽訂92年9月15日以前所發生之事實，尚非92年9月15
          日以後所為，被告抗辯原告於92年9月15日協議書簽
          訂後將虎林段部分土地所有權狀交付訴外人陳麗君故
          意使條件不成就，洵非可採。
      4.92年11月4日被告Ｅ○○與地主癸○○、亥○○、酉○○共同聯名開設4人帳戶，是否係因可歸責於原告之事
        由而為之不得已之行為？
        原告92年9月22日與訴外人未○○簽訂和解契約後，即
        遠赴美國失聯，依理如原告未出面，該五人聯名帳戶內
        之資金將無法順利分配予地主，據前所述，證人甲○○
        92年10月30日委請林辰彥律師函請原告出面，然原告未
        有任何回應，故92年11月4日被告Ｅ○○與地主癸○○
        、亥○○、酉○○共同聯名開設4人帳戶，係因可歸責
        於原告之事由而為之不得已之行為。
      5.被告Ｅ○○未將土地買賣價金匯入5人聯名帳戶，亦未
        匯入4人聯名帳戶，於93年1月15日、93年3月30日、93
        年4月8日將系爭土地價款1474萬4576元、339萬892元、
        277萬4818元，匯（或存票）至其姑姑李秀霞台北銀行
        000-000-000000號之帳戶，是否違反前開協議書之約定
        ？
        (1)就本件虎林段及永吉段土地出售事宜，被告Ｅ○○乃
          居於受任人之地位，為原告、證人甲○○、酉○○及
          地主癸○○等人處理事務，故判斷被告Ｅ○○之行為
          ，當應是否受委任人指示或為委任利益而為，首開敘
          明。
        (2)被告Ｅ○○未將土地買賣價金匯入5人聯名帳戶，亦
          未匯入4人聯名帳戶，於93年1月15日、93年3月30日
          、93年4月8日將系爭土地價款1474萬4576元、339萬
          892元、277萬4818元，匯（或存票）至其姑姑李秀霞
          台北銀行000-000-000000號之帳戶之事實，為兩造所
          不爭執，復有台北富邦商業銀行股份有限公司松隆簡
          易型分行98年9月11日北富銀松隆簡易字第98600029
          號函所附李秀霞帳戶自開戶時起至93年8月11日之對
          帳單在卷可稽，該事實堪信為真實。
        (3)雖因原告失聯，地主癸○○等人與被告另設四人聯名
          帳戶，乃當時權宜，但除土地售出之價款改匯入四人
          聯名帳戶外，系爭92年9月15日協議書之其他約定未
          曾修改，亦未終止，被告Ｅ○○自己決定將款項匯往
          李秀霞之帳戶，難認係基於委任之意旨而為。
        (4)被告Ｅ○○雖辯稱：並沒有任何約定土地款一定要存
          入該五人帳戶或四人帳戶後，伊方得領取酬金，故伊
          存入李秀霞帳戶為過水性質，因土地買賣分三次付款
          ，買受人給付支票或現金之付款方式不一，且部分買
          受人經濟狀況不佳，伊需為這些住戶奔走，為其房屋
          辦理所有權登記，等房屋有了權狀後，再幫現住戶辦
          理銀行貸款等等，伊為避免數百位買受人均將買賣價
          金分次存入共同帳戶造成收支狀況紊亂，導致對帳困
          難，遂協商永吉段小部分土地買受人即周敏秀等人將
          買賣價金之尾款，先開支票存入李秀霞帳戶，俟支票
          兌現，再製作每筆價金款項明細表，逐一與酉○○等
          人對帳後，轉存至四人聯名帳戶，此有被證6伊出售
          癸○○所有永吉段一小段310等地號土地價金總額明
          細表，業已於93年1月20日經酉○○、癸○○、鄭木
          通、甲○○等人確認無訛，並經公證人申○○○○，
          以及上開出售總金額明細表及莊國仁會計師事務所編
          制之土地買賣明細表所列周敏秀等人買賣金額，皆與
          原證12李秀霞帳戶明細所載金額相符即可明瞭，至於
          李秀霞帳戶之餘額，乃其佣金云云（本院卷(五)2-6頁
          ）。
        (5)然查：
          依證人陳國雄律師之證詞，系爭土地款需在92年11
            月14日前存入五人聯名帳戶始為履約完畢。俟原告
            失聯，該五人聯名帳戶又恐有遭訴外人未○○扣押
            之虞，故被告Ｅ○○與甲○○及地主癸○○等人協
            議開立四人帳戶，亦僅當時權宜，原告關於系爭協
            議書之權利並未受有影響，雖原告未表同意，但至
            少可類推民法第174條無因管理之規定對原告發生
            效力。但其後92年12月26日被告Ｅ○○與酉○○、
            甲○○再簽協議書（原證28，本院卷(四)198頁）及
            分配土地價款，均未獲原告同意，如該等協議或土
            地價款之分配，與92年9月15日協議書之約定不符
            ，何以原告要受拘束，被告Ｅ○○並未陳明。
          被告Ｅ○○既由原告委任處理土地買賣事宜，協議
            書上亦明白說明存入五人帳戶為履約完畢，其後改
            存四人聯名帳戶，雖依無因管理之規定，應對原告
            發生效力，但該等款項若有轉入其他帳戶（過水）
            之必要，被告Ｅ○○至少應向地主癸○○等人報告
            其顛末，並依據92年9月15日協議書之意旨為價款
            之分配，始符合該協議書之約定，果如被告Ｅ○○
            所辯未約定將系爭土地款匯往何帳戶，則被告鄭美
            蘭又何須與地主另設四人聯名帳戶之必要？從而，
            被告Ｅ○○辯稱土地款並未約定轉入何者帳戶，洵
            非可採。
          證人甲○○具結後證稱：我們要去松隆分行領錢，
            結果領不到錢，被告Ｅ○○也在場，才發現錢沒有
            進四人聯名帳戶，是放在被告Ｅ○○姑姑李秀霞帳
            戶，叫我們寫一份給他佣金多少錢，才能領錢，而
            且被告Ｅ○○還說如果你們不領的話，我自己領，
            所以後來我們有簽條子給Ｅ○○，至於內容是什麼
            我沒有看清楚，因為我想要領錢等語（本院卷(五)78
            頁）、證人亥○○結證後證稱：那天Ｅ○○本來要
            領1200萬，但是我們一起去領錢，裡面的錢不夠，
            有人提議叫被告Ｅ○○少領一點，領1000萬他不要
            ，後來因為那是農曆過年前的最後一天，所以大家
            退出來不領了，後來被告Ｅ○○說我自己領，我們
            才奇怪，明明是聯合帳戶，你如何自己領，我們又
            一起進了銀行，被告Ｅ○○那天就只領1000萬，後
            來就有錢轉進四人聯名帳戶，因為那天不能領現金
            ，所以我們用轉帳的，我領了600多萬轉帳，條子
            是當天簽，不簽就領不到錢等語（本院卷(五)110頁
            -111頁）、為明瞭當日情形，經本院再詢問證人吳
            明謙、亥○○當日之情形：「（那天是不是本來沒
            有錢可以領，那後來你們出去以後，再回銀行，被
            告Ｅ○○把錢轉到四人聯名帳戶？）亥○○：是。
            甲○○：是。（在當天Ｅ○○從哪個戶頭轉進聯名
            帳戶，你們不清楚，對否？）亥○○：是。甲○○
            ：是。（當天要去領錢的時候，你們知道四人聯名
            帳戶應該有多少錢？）甲○○：不知。但是我們在
            被告Ｅ○○之事務所有算好每個地主要領多少錢，
            被告Ｅ○○是要領1200萬，後來 (我)領到的與那
            天算的一樣。亥○○：不知。我領到的也是與事務
            所算的一樣，只有被告Ｅ○○少200萬 (領1000萬
            之意)。（本來戶頭沒錢，後來被告Ｅ○○又不知
            從何帳戶匯錢到這四人聯名帳戶，你們當天有無覺
            得奇怪？）甲○○：有。這就是後來他拿資料給我
            ，我就簽了，因為不簽就沒有錢。亥○○：有。當
            天我有與被告Ｅ○○說你把錢存到別人戶頭這是侵
            占，被告Ｅ○○沒有說什麼。（條子是當天簽嗎？
            ）甲○○：當天簽。亥○○：是。... 」（本院卷
            (五)110頁-111頁），準此以觀，被告Ｅ○○以證人
            甲○○、亥○○等人簽署被證6之明細表（本院卷
            (二)225頁）作為條件，如證人甲○○等人不從，即
            拒絕由李秀霞之帳戶匯款，足以認定被告Ｅ○○將
            土地價款先匯李秀霞之帳戶，係為自己計算，並非
            為了原告及地主的利益，甚為明確，被告Ｅ○○之
            辯詞，無非係掩飾其業務侵占之罪行，洵非可採。
          如依92年9月15日協議書之約定，被告Ｅ○○需在
            協議書簽署後一個月內將土地出售完畢，從其前開
            辯詞可知，被告Ｅ○○坦認未能履行前開協議書之
            約定，依約被告Ｅ○○無法領得任何佣金，可見鄭
            美蘭有侵占土地款之動機（被告Ｅ○○將責任推予
            原告失聯及地主拒不配合尚非可採，請見前述）；
            況且，四人聯名帳戶亦於92年11月4日設立，如果
            真如被告Ｅ○○所述有借用李秀霞帳戶過水之必要
            ，何以被告Ｅ○○均不將此情告以地主癸○○及證
            人甲○○等人？又何以要以簽署被證6分配明細表
            作為條件之交換？由被告Ｅ○○之行為，可見被告
            Ｅ○○至少以「不正之方法」令地主癸○○及證人
            甲○○等人簽署分配明細表，其目的就在於獲取土
            地出售之佣金，甚為明確。
          被告Ｅ○○雖援引臺灣臺北地方法院檢察署98年度
            調偵字第728號、1201號不起訴處分書為據，然查
            ：
            I該不起訴處分書以92年12月26日被告與癸○○、
              甲○○等人簽署之協議書認「被告依據原委託契
              約書及92年12月26日協議書之約定，認其有取得
              總價金4%酬金之權利，而向委託人支領1550萬31
              10元之款項，縱認被告違反與告訴人乙○○所簽
              92年9月12日及同年月15日協議書有關領取酬金
              之約定，亦僅係雙方有關契約爭議解釋的問題」
              （見本院卷(六)107頁），然該不起訴處分書未說
              明，何以原告非92年12月26日協議書之當事人，
              卻要受該協議書之拘束？再者，如果被告Ｅ○○
              依據92年12月26日之協議書得向地主癸○○、證
              人甲○○等人請求4%之佣金，又何以被告Ｅ○○
              要隱瞞先匯款至李秀霞帳戶之事實？又何以要地
              主癸○○、證人甲○○等人先簽署分配明細表，
              讓其分得1000萬元之佣金後，始願意將李秀霞帳
              戶之金錢匯往四人聯名帳戶？
            II該不起訴處分書復以「被告支領報酬之程序，係
              經共同委託人即告訴人酉○○、甲○○在民間公
              證人申○○○○所簽署同意並認證後，再偕同共
              同帳戶出名人前往臺北富邦銀行松隆分行自四人
              聯名帳戶取款」（見本院卷(六)107頁），惟觀陳
              幼麟公證之日期為「MAR 12 2004」（即93年5月
              12日，本院卷225、226頁背面），顯非檢察官所
              指先公證再取款；又被告所提被證9號切結書，
              書立之日期為93年1月15日，內容卻記載「本人
              （Ｅ○○）所領取之前述金額，係於民國93年1
              月19日與甲○○、酉○○、癸○○、亥○○對帳
              後領取」，何以93年1月15日預料93年1月19日會
              進行對帳？可見93年1月15日簽切結書時並未對
              帳，證人甲○○等人證稱沒看清楚就簽為實在，
              該切結書簽立時間、所述內容互有矛盾，尚難盡
              信；復依證人甲○○、亥○○之證詞，當日至銀
              行取款時並不知道被告Ｅ○○業將土地款先匯至
              李秀霞帳戶，被告Ｅ○○係以簽署分配表為條件
              ，並藉此取得佣金，該不起訴處分書所持理由似
              與事實相悖。
          綜上，被告Ｅ○○私自將土地款匯往李秀霞帳戶，
            違背92年9月15日協議書意旨甚為明確，被告鄭美
            蘭亦未說明何以地主癸○○、證人甲○○同意其領
            取佣金，在原告失聯的情形下，何以原告要受拘束
            之理由，其辯解尚非可採。
      6.被告Ｅ○○是否已依協議書第7條之約定履約完畢而得
        主張領取4％之佣金？？
         (1)被告Ｅ○○未能於92年10月14日前完成簽定永吉段（
          新台幣1億元）、虎林段（8000萬）之行為，即不得
          領取任何之佣金（被告坦認未完成協議書第7條之目
          標見本院卷(三)133頁背面倒數第4行），該簽約之行為
          ，究竟何者因無原告參與，或無須地主配合導致履行
          不能，被告Ｅ○○未能舉證以實其說，至於被告鄭美
          蘭抗辯原告失聯、地主不配合移轉登記云云，均無理
          由，已述之如前；再者，縱認原告日後失聯，導致五
          人聯名帳戶之取款分配有困難，而得以改立四人聯名
          帳戶，但被告Ｅ○○猶違反與地主癸○○等人之約定
          ，私下將土地款項匯往李秀霞之帳戶，並以此要求地
          主癸○○等人同意給予其佣金，姑不論該行為是否構
          成民法第92條之脅迫，惟該情既無原告參與，觀其分
          配內容又無分配予原告之金額，尚難認為原告應受拘
          束，被告與地主癸○○等人分配價款之方式既與92年
          9 月15日協議書之約定不符，難認被告Ｅ○○已依協
          議書第7條之約定履約完畢而得主張領取4％之佣金。
        (2)被告雖主張應適用民法第227條之2第1項情事變更原
          則云云，然查：
          按「契約成立後，情事變更，非當時所得預料，而
            其原有效果顯失公平者，當事人得聲請法院增、減
            其給付或變更其他原有效果」民法第227條之2第1
            項定有明文。
          經查，民法第227條之2第1項規定，係依修正前民
            事訴訟法第379條立法體例而增訂，即所謂情事變
            更原則，依其立法理由，情事變更純屬客觀之事實
            ，並無因可歸責於當事人之事由所引起之事例，是
            所謂之情事，自指契約成立當時之一切客觀情況有
            所變更而言，與當事人主觀之意思無涉。本件被告
            未能舉證有何客觀情況有所變更之情形，被告鄭美
            蘭無法履行協議書之條件係可歸責於己，縱其日後
            以各種方法試圖先令地主同意給付其佣金，乃其與
            地主間之法律關係，要與原告無涉，尚難認有何情
            事變更之情形，被告所辯，洵非可採。
      10.原告之請求有無理由？如是，其數額為何？
        (1)被告Ｅ○○雖否認其有價金分配之義務云云，但觀林
          再興、亥○○之聲明書記載「本土地出售時，買賣細
          節均由Ｅ○○統籌，亦由Ｅ○○收受土地出售價金，
          立書人所受分配之價金，亦均由Ｅ○○自行計算分配
          予立書人」（本院卷(二)197頁，原證13）；又觀被告
          Ｅ○○提出93年1月20日、93年4月2日、93年8月11日
          分配明細表（本院卷(二)225-229頁）均由被告Ｅ○○
          所製作；再者，李秀霞帳戶之金額究留存多少金額，
          轉帳多少金額至四人聯名帳戶，亦由被告Ｅ○○決定
          ，可見決定分配之人乃被告Ｅ○○，堪可認定。又被
          告Ｅ○○既為受任人，自應依民法第541條之規定，
          將所收取之金錢交付原告，故原告基於委任契約之約
          定，向被告Ｅ○○請求交付應分得之金錢，應為有理
          由。至於被告Ｅ○○違反協議書之約定，將部分土地
          價款匯至李秀霞之帳戶，被告因此獲得之孳息，乃被
          告Ｅ○○違背委任意旨所造成之損害（被告陳明李秀
          霞帳戶93年1至6月之利息為6841元，見本院卷(六)14頁
          ），原告基於委任之損害賠償及侵權行為之規定向被
          告Ｅ○○請求，亦屬有據。
        (2)依原證9（本院卷(二)187頁以下）分配原因發生日期總
          表，系爭土地出售共出售151筆土地時已達1億5872萬
          5290元之金額，其中第130筆至第137筆土地係由被告
          Ｅ○○出售，其餘皆由訴外人陳麗君出售，依協議書
          約定，被告Ｅ○○自須就編號第130筆至第137筆土地
          之價金由原告取得65%，被告Ｅ○○其後之土地出售
          價金扣除必要費用後，由原告取得60%，茲將原告得
          請求之金額說明如下：
          於1億5872萬5290元之範圍內：依據原證9被告鄭美
            蘭出售之系爭土地金額為1633萬3224元，扣除增值
            稅後為1158萬7195元，原告得分配65%，為75萬316
            8元（計算式：1158萬7195元X65%=75萬3168元）。
          超過1億5872萬5290範圍：依據原證10，被告鄭美
            蘭出售金額為1億6061萬6053元，扣除增值稅之必
            要費用後之金額為1億1455萬4558元，原告得分配
            60%，為6873萬2735元（計算式：1億1455萬4558元
            X60%=6873萬2735元）。
          以上總計被告Ｅ○○應依委任意旨交付6948萬5903
            元。
        (3)被告Ｅ○○應依委任意旨交付6948萬5903元，另被告
          Ｅ○○亦應賠償原告擅將土地款匯至李秀霞帳戶造成
          之利息損失6841元，但原告僅請求3713萬2128元，在
          其得請求之範圍（含遲延利息，97年2月8日，本院卷
          (一)340頁，97年1月28日寄存送達）應予准許。
六、本件事證已臻明確，兩造其餘攻擊防禦方法及證據資料，核
    與本件判決結果不生影響，毋庸一一論述，併予敘明。
七、假執行宣告：
    兩造陳明願供擔保，請准宣告假執行及免假執行。經核原告
    勝訴部分，兩造聲請均無不合，爰酌定相當擔保金額分別准
    許之；原告敗訴部分，其假執行之聲請即失所附麗，應併駁
    回之。
八、據上論結，本件原告之訴為一部有理由，一部無理由，依民
    事訴訟法第79條、第390條第2項、第392條第2項，判決如主
    文。
中    華    民    國    99    年    10    月    13    日
                  民事第四庭    法  官  趙子榮
以上正本係照原本作成。
如對本判決上訴，須於判決送達後20日內向本院提出上訴狀。如
委任律師提起上訴者，應一併繳納上訴審裁判費。
中    華    民    國    99    年    10    月    13    日
                                書記官  謝榕芝

司法院資訊處製作；財團法人民間司法改革基金會備份。
